【裁判字號】    99,消債更,24
【裁判日期】    991216
【裁判案由】    更生事件
【裁判全文】
臺灣新竹地方法院民事裁定            99年度消債更字第24號
聲  請  人  許靜薇
上列當事人因消費者債務清理條例聲請更生事件，本院裁定如下
：
    主  文
聲請駁回。
聲請費用由聲請人負擔。
    理  由
一、按債務人與金融機構協商成立者，不得聲請更生或清算，但
    因不可歸責於己之事由，致履行顯有重大困難者，不在此限
    ，消費者債務清理條例第151條第5項定有明文。衡諸債之關
    係係以當事人間之信賴關係為基礎，為社會經濟組織之重要
    支柱，故當事人於以法律行為追求自己之利益之際，亦應顧
    及對方之利益，並考量債權債務在社會上之作用，本於誠實
    及信用之原則，行使債權及履行債務。是對於已陷入經濟上
    困境之消費者，若任其於惡性循環之債務窘境中自生自滅，
    將衍生嚴重之社會問題，難以維持安定之社會經濟秩序，故
    為兼顧債權人、債務人雙方之利益，對陷於經濟上困境之消
    費者，乃允其於消費者債務清理條例施行後，得選擇以重建
    型之更生程序或清算型之清算程序清理其債務，藉以妥適調
    整債務人與債權人及其他利害關係人間之權利義務關係，保
    障債權人獲得公平受償，並謀求消費者經濟生活之重建復甦
    機會。惟對於已與金融機構協商成立之債務人，若非因不可
    歸責於己之事由，致履行顯有重大困難，僅係為圖謀減免債
    務，而不為債務之履行，自有違債權契約為誠信契約之本旨
    ，故依消費者債務清理條例第151條第5項前段之規定，不得
    聲請更生或清算，始能避免肇致道德危險。次按債務清償方
    案成立後，應由債務人按其條件履行，如因事後發生情事變
    更，在清償期間收入或收益不如預期，致該方案履行困難甚
    或履行不能，因不可歸責於己，始能准許債務人聲請更生或
    清算，以避免債務人任意毀諾已成立之協商，濫用更生或清
    算之裁判上債務清理程序。從而所謂「不可歸責於己之事由
    」，應係指客觀上聲請人之支出增多，或收入、收益減少，
    非其成立協商時所能預期，諸如物價上漲而成本增加、家屬
    患病等以致支出增加，或因病無法工作、僱佣之公司倒閉或
    裁員、失業、減薪等以致收入減少，均屬之。
二、本件聲請人聲請更生意旨略以：聲請人前雖與各債權銀行就
    無擔保債務成立個別協商，約定每月償還新臺幣（下同）
    19,000元，然當時係因債權銀行人員不斷來電鼓吹，或謂未
    達協商將繼續疲勞催收而影響工作，或謂倘不接受該優惠，
    將回復原來高額利息云云，致聲請人雖明知該協商條件負擔
    甚重，但為了能維持營業，也只能逼不得已接受。當時聲請
    人之月營收淨利尚有約40,000元，每月仍可正常還款，惟往
    後因大環境不景氣加上競爭激烈，自98年8月起每月營收淨
    利銳減，僅餘不到16,000元，扣除聲請人每月必要之生活及
    扶養開支13,000元，根本無力償還。故聲請人實已無力履行
    前開協商條件，是顯因非可歸責於聲請人之事由，致履行原
    協商條件顯有重大困難，因而毀諾依法聲請更生等語。
三、經查，本件聲請人於95年間曾與全體無擔保債權銀行協商成
    立，約定自95年6月起，分120期，年息4%，每月繳款27,098
    元，惟至96年6月毀諾而未再繳款；同年9月間起，聲請人復
    陸續與各債權銀行達成個別協，清償條件分135期按年息2%
    還款，合計每月需還款總金額為19,004元，嗣還款至99年3
    月間起陸續毀諾而未再還款，已據各債權銀行函覆在卷，並
    有聲請人提出之個別協商一致性還款表、個別協商一致性方
    案協議書可資佐證（見卷第38至45頁），是依消費者債務清
    理條例第151條第5項但書之規定，聲請人須有不可歸責於己
    之事由，致履行顯有重大困難，始得聲請更生。
四、聲請人雖主張原協商條件負擔甚重，為維持營業被迫接受，
    嗣其收入減少，扣除聲請人每月必要生活支出及扶養費用已
    無力償還，係因非可歸責於己之事由而毀諾云云，並提出協
    議書、Sariel護膚坊日記帳影本、無擔保債務還款計畫書、
    財產及收入狀況說明書、債權人清冊、財團法人金融聯合徵
    信中心當事人綜合信用報告、戶籍謄本、土地、建物登記謄
    本等為證。惟查：
（一）依聲請人所提出之財政部臺灣省北區國稅局96、97年度綜
      合所得稅各類所得資料清單記載，聲請人96、97年度雖均
      無所得（見卷第10、11頁），惟聲請人自承其為Sariel護
      膚坊負責人、平均每月營業額為45,000元，並提出Sariel
      護膚坊日記帳影本為證（見卷第78至95頁），觀之前開日
      記帳記載，聲請人所經營之Sariel護膚坊97年2月收入總
      額為39,500元、97年3月收入總額44,620元、97年4月收入
      總額58,729元、97年5月收入總額43,480元、97年6月收入
      總額54,860元、97年7月收入總額49,600元、97年8月收入
      總額40,800元、97年9月收入總額37,050元、97年10月收
      入總額57,090元、97年11月收入總額45,840元、97年12月
      收入總額47,650元、98年1月收入總額76,364元、98年2月
      收入總額69,800元、98年3月收入總額72,210元、98年4月
      收入總額92,280元、98年5月收入總額120,570元、98 年6
      月收入總額95,840元、98年7月收入總額87,985元、98年8
      月收入總額33,120元、98年9月收入總額50,205元、98 年
      10月收入總額42,880元、98年11月收入總額54,660元、98
      年12月收入總額43,960元、99年1月收入總額45,370元、
      99年2月收入總額39,229元，足見聲請人並未如實向稅捐
      機關申報營業收入，且其於96年9月間陸續與各債權銀行
      達成個別協商條件時起迄99年3月間再度毀諾時止，其間
      護膚坊營業額至98年5月間達到最高峰，嗣雖逐月下滑，
      惟仍維持個別協商當時之營業水準，亦即聲請人毀諾時之
      營業收入總額與協商時相較並無明顯減少。再者，聲請人
      雖另其主張個別協商當時每月營收淨利約有40,000元至98
      年8月起每月營收淨利銳減至16,000元云云，惟與上開卷
      證資料不符，自難採信。此外，聲請人復未具體提出
      Sariel護膚坊確因經濟不景氣而致營收銳減之相關事證，
      尚難認聲請人就其因不可歸責於己之事由，致履行協商條
      件顯有重大困難，以為相當之舉證。
（二）次查，聲請人與金融機構成立協商時，縱債權人就協商之
      債權全然未為讓步，或達成之協商條件僅對債權人有利，
      而未能減低聲請人清償債務之沉重負擔，此亦難謂係「因
      不可歸責於己之事由，致履行有重大困難」，況聲請人嗣
      與金融機構成立之個別協商方案係分135期按年息2%還款
      ，每月還款19,004元，較之聲請人於95年間依銀行公會與
      全體無擔保債權銀行所成立之協商條件（分120期，年息
      4%，每月繳款27,098元）為優，顯然金融機構並非全然未
      為讓步，且應已衡量聲請人之清償能力，減低聲請人清償
      債務之負擔，並非全然僅對債權人有利，亦足認聲請人就
      協商條件應已考慮自身履行能力而成立協商者，並非聲請
      人主張之協商不合理，其於協商成立時即無履行能力。據
      此，聲請人主張前與金融機構成立個別協商後毀諾係「因
      不可歸責之事由，致履行顯有重大困難」云云，尚不足採
      。
五、綜上，本件聲請人前經個別協商時，其收入情況與本件聲請
    時未有大幅變動，仍有履行清償之能力，俱如前述，既無情
    事變更，且無重大履行困難之處。又聲請人既有固定收入之
    履行能力，縱有履行不便，亦得經由個別債權銀行協商程序
    謀求解決。從而，本件聲請人既無消費者債務清理條例第
    151條第5項但書所規定不可歸責於己之事由，其向本院聲請
    更生，應屬聲請之要件不備，且該欠缺又無從補正，依首揭
    條文之規定，自應駁回其更生之聲請。
六、爰依消費者債務清理條例第8條、第151條第5項但書，裁定
    如主文。
中    華    民    國    99    年    12    月    16    日
                  民事第二庭    法      官  楊明箴
以上正本係照原本作成。
如對本裁定抗告須於裁定送達後10日內向本院提出抗告狀。
中    華    民    國    99    年    12    月    16    日
                                 書  記 官  林欣宜

司法院資訊處製作；財團法人民間司法改革基金會備份。
